【裁判字號】    98,上訴,16
【裁判日期】    980331
【裁判案由】    違反森林法等
【裁判全文】
臺灣高等法院花蓮分院刑事判決          98年度上訴字第16號
上  訴  人  臺灣花蓮地方法院檢察署檢察官
被      告  甲○○
上列上訴人因被告違反森林法等案件，不服臺灣花蓮地方法院97
年度訴字第304號中華民國97年12月8日第一審判決（起訴案號：
臺灣花蓮地方法院檢察署97年度偵字第3339號），提起上訴，本
院判決如下：
    主  文
上訴駁回。
    理  由
一、檢察官起訴被告擅自在森林內，搭建鐵皮屋、種植果樹，違
    反森林法。被告否認犯行，原審判決無罪，檢察官提起上訴
    。本案經本院審理結果，認第1審判決對被告為無罪之諭知
    ，核無不當，應予維持，並引用第一審判決書記載之證據及
    理由(如附件)。另補充理由如下。
二、被告所有位於花蓮縣壽豐鄉鹽寮94號住處，到本案查獲貨櫃
    屋的距離，根據林管處巡視員古瑞文在偵查中證稱約有五百
    公尺 (偵卷頁30)。經本院實地勘察（本院卷頁27以下），
    有八百公尺的距離。而且該路段位於海岸山脈，一路上都是
    狹小的水泥道路，多數路段僅容一部車輛通行，被告既然已
    經在該處鄰近，蓋了房屋，並無必要再多蓋貨櫃屋，無端增
    加費用。而貨櫃屋位於月眉古道北端出口，從該出口進入貨
    櫃屋較為便利，而從該出口必須往上攀爬山脈，方能抵達被
    告住處。而被告住處的另外一端，有道路可以通往距離市區
    較近的遠來飯店。則被告應無必要搭建貨櫃屋。
三、被告雖然另外在該貨櫃屋所在土地，往山下走的路段，約三
    、四百公尺的土地上，種植肉桂、檸檬、柚子等樹。該樹木
    種植雖然不是很茂密，但是整齊排列，顯然是人為種植。而
    被查獲的貨櫃屋旁，卻已經是雜草叢生，從月眉古道北端出
    口處，已經是荒煙漫草，野生的香蕉樹、相思樹以及高二公
    尺的牧草淹沒貨櫃屋。走進古道，也必須撥開牧草後，才能
    在草叢中，找到已經荒廢的貨櫃屋。貨櫃屋旁，也只有正面
    還有二公尺寬的空地，其他三面都已經是與牧草緊緊相連，
    毫無空地可供轉圜。則貨櫃屋是否為被告使用確有可疑，而
    且貨櫃屋也沒有種植任何作物，也無法證明被告在該處進行
    墾殖。
四、至於被告住處所使用用戶電號是00-00-0000-00-0的電表，
    用戶姓名是蔡靜美，有台電公司用戶基本資料附卷可證 (警
    卷頁12)，而在月眉步道登山入口，電表箱的電號也是同一
    編號，有照片為證 (警卷頁18)。根據檢察官現場履勘，發
    現月眉步道入口的電表箱內，有兩條電線可以連接到鐵皮屋
    ，但是從電表箱並無法看到鐵皮屋，兩者相距有二、三百公
    尺之遙。電線也已經被剪斷，現場有被整地，種植香蕉樹約
    二百棵，有勘驗筆錄為證 (偵查卷頁3)。而該電表，於96年
    5月，增加到246度，電費達525元。之前、之後其餘各月，
    除了96年1月之外，都是固定在84元電費，有繳納電費明細
    表為證 (偵查卷頁38)。該電費的不當增加，似有可疑之處
    。被告一再解釋是因為林管處的工人借用，導致電費增加，
    卻又說不出借用人的姓名，被告該項辯詞似在掩飾真正使用
    貨櫃屋之人，未可遽信。但借他人用電，並不能據此認定就
    是被告擅自墾殖森林。更況且被告住處一共還設有五個電表
    ，有台電公司覆函可稽（本院卷頁43以下），用電戶名分別
    是被告、蔡博文、蔡博政等人，設置的地點也分別經本院勘
    察無誤。其中有三個電表，從96年1月到9月，用電度數都是
    零，但00-00-0000-00-0電號，卻在96年11月暴增為411度，
    電費增為940元。另外二個電表，用電度數則從70到440度，
    電費也從147元到980元。與本件被查獲連接到貨櫃屋的電表
    ，無論是用電度數或者是電費，都有相似之處，不能認為有
    特殊異常，則被告所辯，該電表用電可能是借他人使用，有
    可採信之處。而從被告其他五個電表用電情形，也可能是被
    告並沒有察覺用電度數無端增加的情形。
五、綜據上述，被告雖然可能隱瞞貨櫃屋真正使用者，但以貨櫃
    屋使用的情形、與被告住處的距離以及被告墾殖他地的狀況
    ，應堪認定貨櫃屋並非被告所興建使用。而從被告一共有五
    個電表，電費起起伏伏，自不能以一個電表有陡然增加用電
    度數，即認定被告必然知情。更且，如果是被告所使用，理
    應經常性的有用電增加情形，不會只有單月增加。凡此，均
    足確認被告應為無罪之判決。原審判決被告無罪，並無違誤
    ，檢察官之上訴，為無理由，應予駁回。
六、據上論結，應依刑事訴訟法第368條、第373條，判決如主文
    。
本案經檢察官朱秋菊到庭執行職務。
中    華    民    國    98    年    3     月    31    日
                  刑事庭審判長法  官  何方興
                              法  官  林碧玲
                              法  官  賴淳良
以上正本證明與原本無異。
本件不得上訴。
中    華    民    國    98    年    3     月    31    日
                              書記官  邱廣譽
附件：
臺灣花蓮地方法院刑事判決       97年度訴字第304號
公  訴  人  臺灣花蓮地方法院檢察署檢察官
被      告  甲○○  男  68歲（民國○○年○○月○日生）
                    身分證統一編號：Ｚ000000000號
                    住花蓮縣壽豐鄉鹽寮村10鄰山嶺94號
                    居花蓮縣吉安鄉○○路○段148號
上列被告因違反森林法等案件，經檢察官提起公訴（97年度偵字
第3339號），本院判決如下：
    主  文
甲○○無罪。
    理  由
一、公訴意旨略以：被告甲○○明知花蓮縣壽豐鄉○○段 268地
    號土地（下簡稱268地號土地 ）係屬行政院農業委員會林務
    局花蓮林區管理處（以下簡稱花蓮林管處）所轄之國有林地
    ，竟未經核准許可，自民國 96年3月起，擅自在上開土地上
    搭蓋鐵皮屋 1間，並種植果樹，而占用、墾殖上開國有林地
    ，面積達3185.62平方公尺（ 其中鐵皮屋面積36.282平方公
    尺，整地栽植果樹面積3149.338平方公尺）。嗣經花蓮林管
    處於同年4月16日發現並報警查獲，因認被告涉犯森林法第5
    1條第1項之擅自占用他人林地罪嫌云云。
二、按犯罪事實應依證據認定之，無證據不得認定犯罪事實，又
    不能證明被告犯罪者，應諭知無罪之判決，刑事訴訟法第15
    4條第2項、第301條第1項分別定有明文。次按認定犯罪所憑
    之證據，雖不以直接之證據為限，間接證據亦包含在內，然
    而無論直接證據或間接證據，其為訴訟上之證明，須於通常
    一般人均不致有所懷疑，而得確信其為真實之程度者，始得
    據為有罪之認定，倘其證明尚未達於此一程度，而有合理之
    懷疑存在時，事實審法院復已就其心證上理由予以闡述，敘
    明其無從為有罪之確信，因而為無罪之判決，尚不得任意指
    為違法；又刑事訴訟法第161條已於91年2月8日修正公布，
    修正後同條第 1項規定：檢察官就被告犯罪事實，應負舉證
    責任，並指出證明之方法。因此，檢察官對於起訴之犯罪事
    實，應負提出證據及說服之實質舉證責任。倘其所提出之證
    據，不足為被告有罪之積極證明，或其闡明之證明方法，無
    從說服法官以形成被告有罪之心證，基於無罪推定之原則，
    自應為被告無罪判決之諭知，最高法院76年臺上字第4986號
    、92年臺上字第128號分別著有判例可資參照。
三、證據能力：按被告以外之人於審判外之言詞或書面陳述，除
    法律有規定者外，不得作為證據，又被告以外之人於審判外
    之陳述，雖不符前四條之規定，而經當事人於審判程序同意
    作為證據，法院審酌該言詞陳述或書面陳述作成時之情況，
    認為適當者，亦得為證據，刑事訴訟法第159條第1項、第15
    9條之5第 1項分別定有明文。本件檢察官所提出引用之證據
    ，均經當事人同意有證據能力，核其等作成時之情況亦無不
    適當之情事，是均有證據能力，合先敘明。
四、訊據被告甲○○堅詞否認有何開墾及占用 268地號土地之事
    實，辯稱：「我並沒有在 268地號上種植果樹，鐵皮屋也不
    是我蓋的，我在附近約1公里處的259地號私有土地上有別墅
    ，不需要蓋鐵皮屋，259地號之哈囉高支135-22（電號00-00
    -0000-00-0號）電表，係我以女兒蔡靜美名義，於 94年5月
    間向台灣電力股份有限公司花蓮區營業處（下簡稱台電）所
    申設，我不知道是誰接電到鐵皮屋使用，因電費並沒有增加
    ，我也沒有注意到電線被接到鐵皮屋使用，我認為林務局應
    該去查清楚鐵皮屋是誰蓋的，不能光憑我的電表遭偷接電線
    到鐵皮屋，就認定鐵皮屋是我蓋的，電表遭偷接的事，是南
    華工作站林政主辦吳政忠於96年7月8日早上告訴我，我才知
    道，並將電線剪斷，但我覺得為了被偷用新台幣（下同 ）5
    百多元的電去報案並不值得，故未報警」等語。公訴人認被
    告涉犯上開犯嫌，無非係以該鐵皮屋用電之電線，係連接自
    被告以其女蔡靜美名義所申設之電號 00-00-0000-00-0號電
    表，且該電表自96年3月15日起至5月15日止之電費，由平日
    之80餘元暴增為525元為其唯一證據，惟查：
  (一)證人即花蓮林管處南華工作站巡視員古瑞文於警詢、偵查均
    證稱，伊係於96年4月16日早上9點發現鐵皮屋，當時沒有人
    在場，96年7月6日會同森林警察會勘時也沒有人在場，伊都
    沒有看到任何居民或耕作者，伊於95年12月間月眉步道搭建
    時，都還沒看到竊占情形，不確定該地係何時遭搭蓋鐵皮屋
    、墾地等語，自不能據此對被告為不利之認定，又卷附 268
    地號土地之登記謄本和地籍圖謄本、花蓮林管處函文、現場
    照片16張、檢察事務官履勘筆錄、地政事務所測量成果圖、
    履勘照片 15張等，均僅能證明268地號土地係國有之山坡地
    保育區農牧用地，屬國有林地，遭他人開墾栽種香蕉，並搭
    建鐵皮屋占用之事實，然尚無從認定占用者之身分。
  (二)又被告自 94年11月15日起至96年12月4日辦理暫停用電止之
    用電期間長約2年，其中除 95年11月、96年1月之兩期電費，
    係至台電公司繳費外，其餘10期均由台電直接自用電戶之預
    繳電費中抵扣，有台電花蓮區營業處97年1月2日D花蓮字第0
    9612002401號函檢附之繳納電費明細資料乙份附於偵查卷第
    38頁可參，且如需繳納電費，均由被告之女蔡靜美負責去台
    電櫃檯繳納之事實，業據證人蔡靜美於檢察事務官詢問時證
    述明確（見偵卷第57頁筆錄），是在預繳電費尚足抵扣，而
    毋庸另行繳納費用之狀況下，被告未特別注意 96年5月之電
    費由 80多元異常增加至525元之狀況，尚屬合理，又本件竊
    占始點及鐵皮屋使用人用電狀況均不明確，亦難直接認定96
    年5月份電費暴增之情形，與268地號土地遭竊占之事實有因
    果關係。再者，證人即台電公司抄表人員陳明仁於檢察事務
    官詢問時證稱：伊印象中 96年3、5、7月去抄過3次，看到1
    次用電量變多，伊覺得奇怪，但沒有注意到外接電線，沒有
    查看附近，也沒發現搭建鐵皮屋、墾地種植農作物之情形等
    語（見偵卷第84頁筆錄），是連固定前往抄表之台電公司人
    員，均未注意到有外接電線之情形，一般用電戶更無動機或
    理由檢視電表箱，故被告在經林管處人員告知前，並未發覺
    遭人外接電線至鐵皮屋使用之情形，事後僅將私接電線剪斷
    而未另行報警處理，亦屬合理。
  (三)末查，本件依卷附照片，該鐵皮屋內有帳篷、睡袋、衣物、
    鍋具等生活日用品，而被告在 1公里外鄰近處即擁有面積達
    12472.47平方公尺之私有地，且蓋有其所設籍之別墅，足供
    日常休閒居住之用，有花蓮縣花蓮地政事務所土地所有權狀
    附於偵查卷第 88頁可參，又其年近70歲，是否有開墾268地
    號土地種植果樹、香蕉，並搭蓋鐵皮屋，占用達 3185.62平
    方公尺土地之必要、動機及體力，顯非無疑。綜上，尚難僅
    憑該鐵皮屋用電之電線，係私接自被告以其女蔡靜美名義申
    設之電表箱，即遽行推論被告為竊占國有林地之行為人。本
    件檢察官所舉證據，尚不足以證明被告犯罪，本院復查無其
    他積極證據足認被告涉有上開犯嫌，應為無罪之諭知。
據上論斷，應依刑事訴訟法第301條第1項前段，判決如主文。
本件經檢察官吳文正到庭執行職務。
中    華    民    國    97    年    12    月    8     日
                  刑事第一庭  審判長法官  張健河
                                  法  官  魏俊明
                                  法  官  蕭一弘
以上正本證明與原本無異。
如不服本判決應於收受判決後10日內向本院提出上訴書狀，並應
應敘述具體理由。其未敘述上訴理由者，應於上訴期間屆滿後20
日內向本院補提理由書 (均須按他造當事人之人數附繕本)「切
勿逕送上級法院」。告訴人或被害人如對於本判決不服者，應具
備理由請求檢察官上訴，其上訴期間之計算係以檢察官收受判決
正本之日期為準。
中    華    民    國    97    年    12    月    8     日
                                  書記官  王珮君


司法院資訊處製作；財團法人民間司法改革基金會備份。
